臺灣高等法院民事判決　　　　　　　　　100年度上字第412號
上　訴　人　徐德民
　　　　　　張俊珂
　　　　　　徐一中
共　　　同
訴訟代理人　林明正律師
共　　　同
複　代理人　余瑞陞律師
被　上訴人　行政院農業委員會林務局
法定代理人　李桃生
訴訟代理人　黃仕翰律師
上列當事人間請求返還房屋事件，上訴人對於中華民國100年2月
11日臺灣板橋地方法院99年度訴字第2285號第一審判決提起上訴
，本院於100年11月2日言詞辯論終結，判決如下：
    主      文
原判決關於命上訴人給付超過新臺幣壹佰壹拾萬玖仟貳佰貳拾
陸元及其中新臺幣壹佰零捌萬玖仟陸佰陸拾玖元自民國九十九年
六月二十九日起，其餘新臺幣肆萬玖仟伍佰伍拾柒元自九十九年
十一月二十日起，均至清償之日止，按年息百分之五計算之利息
部分（除減縮部分外），及該部分假執行之宣告，暨訴訟費用之
裁判均廢棄。
上開廢棄部分，被上訴人在第一審之訴及假執行之聲請均駁回。
其餘上訴駁回。
第一、二審訴訟費用，由上訴人徐德民負擔三分之一，餘由被上
訴人負擔。
    事實及理由
壹、程序方面：
一、按訴狀送達後，不得將原訴變更或追加他訴，但擴張或減縮
    應受判決事項之聲明者，不在此項，民事訴訟法第255條第1
    項第3款定有明文。又第二審為訴之變更或追加，非經他造
    同意，不得為之，但第255條第1項第2款至第6款之情形，不
    在此限，民事訴訟法第446條第1項亦有明定。查被上訴人原
    審聲明為「請求判決被告徐德民、張俊珂、徐一中等3人應
    給付原告占用期間相當於租金之不當得利3,133,239元，並
    自起訴狀送達之日起至返還之日止，按周年利率百分之五計
    算之利息。」嗣於本院審理中將利息部分之請求減縮為其中
    3,083,682元自起訴狀繕本送達翌日起算、其餘49,557元自
    被上訴人原審99年11月20日減縮聲明狀送達上訴人翌日起算
    （見本院卷第104、105頁），核屬減縮應受判決事項之聲明
    ，揆諸上開說明，核無不合，應予准許。
二、次查本件被上訴人之法定代理人原為顏仁德，嗣於本院審理
    中變更為李桃生，有行政院民國（下同）100年6月1日院授
    人力字第10000385922號函附卷可憑，並據其具狀聲明承受
    訴訟（見本院卷第104-106頁），核與民事訴訟法第175條規
    定相符，應予准許。
貳、實體方面：
一、被上訴人起訴主張：被上訴人經管之新北市○○區○○路2
    段52巷4弄5號國有宿舍（下稱系爭宿舍）原配借予任職之員
    工即訴外人徐守圍（已退休）居住，徐守圍及其配偶徐馬廷
    瑾分別於74年6月15日及85年4月10日死亡，嗣後仍由渠等成
    年子、媳徐德民、張俊珂及孫子徐一中等3人占用。系爭宿
    舍原配借予徐守圍居住，而使用借貸之目的，在使任職者能
    安心盡其職責，系爭宿舍借用人及其配偶既已死亡，使用借
    貸目的業已完畢，上訴人為系爭宿舍借用人之成年子、媳（
    或孫子），自無權繼續占有使用系爭宿舍，惟經被上訴人催
    告後，上訴人仍置之不理，不予返還，其繼續占用系爭宿舍
    ，即屬無法律原因而受有相當於租金之利益，致被上訴人受
    有損害，被上訴人自得依民法第179條不當得利規定請求上
    訴人返還不當得利。復依土地法第79條第1項規定，城市地
    方房屋租金以不超過土地及建築物申報總價年息百分之10
    為限，以此計算上訴人每月可得相當租金之利益為18,161元
    。因上訴人3人至99年9月3日才將系爭宿舍交還被上訴人，
    上訴人3人應自上訴人徐德民之母徐馬廷瑾死亡（85年4月10
    日）之翌日起至遷讓之日止，按月給付被上訴人18,161元，
    即自85年4月11日（被上訴人原審書狀誤載為85年4月10日）
    起至99年9月3日止，相當於租金之不當得利3,133,239元等
    語。爰依不當得利之法律關係，求為判決命上訴人徐德民、
    張俊珂、徐一中等三人應給付被上訴人占用期間相當於租金
    之不當得利3,133,239元，並自起訴狀送達之日起至返還之
    日止，按周年利率百分之五計算之利息。
二、上訴人則以：
  (一)按中央各機關學校國有眷舍房地處理要點（下稱系爭要點
      ）屬於於行政程序法上規定之「行政規則」，依照同法之
      規定，系爭要點對於被上訴人及訴外人徐守圍具有拘束效
      力，故被上訴人與徐守圍間之私法上權利義務關係，自應
      依照系爭要點認定之。系爭要點第3條第3項規定：「現住
      人不合第一項規定者，各機關學校應通知其於三個月內返
      還；如拒不返還，應依法訴追，並提返還不當得利之訴。
      」（下稱系爭規定）係課予行政機關提前3個月通知現住
      人之義務，行政機關於合法通知後，遭現住人拒絕返還者
      ，始得向法院訴請現住人返還，並請求不當得利；行政機
      關若未提前3個月送達通知，自不得任意向法院訴請現住
      人返還，遑論請求不當得利。查被上訴人不僅未將請求返
      還系爭宿舍之通知合法送達予上訴人徐德民，亦未依照系
      爭規定於3個月前通知徐德民，則依照上開說明，被上訴
      人自不得依照系爭規定向徐德民請求不當得利。
  (二)又依民法第942條規定，家屬僅為輔助占有人，上訴人張
      俊珂及徐一中分別為上訴人徐德民之妻子及兒子，為徐德
      民之家屬，即屬系爭宿舍之輔助占有人，自非被上訴人請
      求不當得利之對象。
  (三)縱依被上訴人主張上訴人無法律上之原因而獲得相當於租
      金利益，渠有不當得利請求權云云，然依最高法院49年台
      上字第1730號判例、97年台上字第1790號、96年台上字第
      2660號、88年台上字第3418號、85年台上字第2059號、85
      年台上字第711號、83年台上字第2806號、78年台上字第
      1262號、75年台上字第958號、69年台上字第3912號民事
      判決、最高法院65年度第5次民庭庭推總會議決定（二）
      、臺灣高等法院暨所屬法院97年法律座談會民事類提案第
      3號等實務一貫之見解，本件亦有5年短期消滅時效之適用
      等語資為抗辯。
三、原審判決上訴人給付被上訴人3,133,239元，及自99年6月29
    日起至清償日止，按年息百分之5計算之利息，並駁回被上
    訴人其餘之訴（原審判決被上訴人敗訴部分，未據被上訴人
    聲明不服）。上訴人對於原判決不利於其之部分提起上訴，
    其上訴聲明為：(一)原判決不利於上訴人部分廢棄。(二)
    第一項廢棄部分被上訴人第一審之訴及該部分假執行之聲請
    均駁回。(三)第一、第二審訴訟費用由被上訴人負擔。被上
    訴人答辯聲明為：上訴駁回，第二審訴訟費用由上訴人負擔
    。
四、兩造不爭執事項：
  (一)系爭宿舍及其所坐落之新北市○○區○○段789地號土地
      基地皆由被上訴人管理。
  (二)系爭宿舍係由被上訴人配借予任職之員工徐守圍（已退休
      ）居住，徐守圍及其配偶徐馬廷瑾分別於74年6月15日及
      85年4月10日死亡，惟渠等之成年子、媳及孫即上訴人徐
      德民、張俊珂及徐一中（65年3月24日生）等3人於85年4
      月10日之後仍繼續居住占用系爭宿舍。
  (三)99年9月3日由上訴人徐一中（兼上訴人徐德民、張俊珂之
      共同代理人）將系爭宿舍返還（點交）被上訴人。
五、本件爭點：
  (一)本件不當得利起算時點？
  (二)搬遷通知有無合法送達？
  (三)張俊珂及徐一中是否為占有輔助人？被上訴人可否對之請
      求不當得利？
  (四)本件不當得利之請求是否適用5年短期時效？
六、本院得心證之理由：
    被上訴人起訴主張系爭宿舍配住之徐守圍及其配偶徐馬廷瑾
    分別於74年6月15日及85年4月10日死亡後，上訴人仍占有系
    爭宿舍屬無權占有，上訴人無法律原因而受有相當於租金之
    利益，致被上訴人受有損害，被上訴人自得依民法第179條
    不當得利規定請求上訴人返還不當得利，為上訴人所否認，
    並以前揭情詞置辯，茲就兩造爭點分述如下：
  (一)本件不當得利起算時點？搬遷通知有無合法送達？
     1、按借用人應於契約所定期限屆滿時，返還借用物；未定
        期限者，應於依借貸之目的使用完畢時返還之。民法第
        470條第1項前段定有明文。因任職關係獲准配住宿舍，
        其性質為使用借貸，目的在使任職者安心盡其職責，是
        倘借用人喪失其與所屬機關之任職關係，當然應認依借
        貸之目的，已使用完畢，配住機關自得請求返還。故公
        務員因任職關係配住宿舍，於任職中死亡時，既喪失其
        與所屬機關之任職關係，依借貸目的應認已使用完畢，
        使用借貸契約因而消滅，此與一般使用借貸契約，借用
        人死亡時，貸與人僅得終止契約之情形尚有不同。有最
        高法院91年台上字第1926號判例可資參照。又依中央各
        機關學校國有眷舍房地處理要點第三點規定：「本要點
        所稱合法現住人，應合於下列各款規定：(一)於72年5月
        1日以前依法配(借)住眷舍。(二)為現職人員、退休人員
        、資遣人員或其遺眷。．．．。前項第二款所稱遺眷，
        指原配(借)住人之父母、未再婚之配偶或未婚之未成年
        子女。」
     2、由前開法律見解及處理要點規定可知，系爭宿舍配住人
        徐守圍於退休時，被上訴人與徐守圍間之使用借貸契約
        應已終止，惟為強化國家資產管理有效處理國有眷舍房
        地，並兼顧及我國過去公務員宿舍使用狀況及體恤公務
        員遺眷起見，前開處理要點特別允許借用人於退休後，
        該退休人員，以及借用人之遺眷得合法居住，而上訴人
        等為徐守圍之成年子、媳及孫，並非前開處理要點所列
        舉之合法現住人，故自合法現住人即借用人徐守圍配偶
        徐馬廷瑾於85年4月10日死亡之翌日（85年4月11日）起
        ，上訴人繼續占用系爭宿舍即屬無權占有。上訴人無權
        占有宿舍及其基地，為無法律上原因而受有相當於租金
        之利益，被上訴人則因此受有無法使用系爭宿舍及其基
        地之同額損害，是被上訴人依不當得利之法律關係請求
        上訴人返還自無權占有之日起至返還系爭宿舍及其基地
        之日止，相當於租金之不當得利即屬有據。
     3、上訴人雖以前開處理要點第3項規定：「現住人不合第一
        項規定者，各機關學校應通知其於三個月內返還；如拒
        不返還，應依法訴追，並提返還不當得利之訴。」抗辯
        行政機關應提前3個月通知現住人之義務，於合法通知後
        ，遭現住人拒絕返還者，始得向法院訴請現住人返還，
        並請求不當得利云云，惟依前開處理要點之規定並非被
        上訴人與借用人徐守圍間之使用借貸契約內容，僅為行
        政院為強化國家資產管理而訂頒之內部行政規則，藉以
        督促管理機關於發現國有眷舍房地非屬合法現住人居住
        時，應儘速依法律程序收回眷舍房地，並請求不當得利
        ，非限制行政機關行使權利之規定，亦非賦予非合法現
        住人得繼續占有之權利，上訴人辯稱應俟搬遷通知合法
        送達始得請求搬遷及不當得利云云，即非可採。
     4、準此，上訴人自借用人徐守圍配偶徐馬廷瑾死亡之翌日
        85年4月11日起仍占用系爭宿舍及基地，即屬無權占有
        ，並以該日為被上訴人請求不當得利之起算時點。至於
        ，被上訴人通知上訴人搬遷之存證信函（原審99年度司
        板簡調507號卷第17頁）有無合法送達，即與本件不當
        得利之請求及計算無涉。
  (二)張俊珂及徐一中是否為徐德民之占有輔助人？被上訴人可
      否對之請求不當得利？
     1、按占有輔助人，重在其對物之管領係受他人之指示；至
        於是否受他人之指示，應自其內部關係觀之，所謂內部
        關係，即民法第942條所指之受僱人、學徒或其他類似
        之關係。又主張自己係他人之占有輔助人者，應從其內
        部關係證明其使用系爭房屋係受他人之指示，否則難謂
        其為占有輔助人。此有最高法院87年度台上字第308號
        判決可資參照。
     2、上訴人張俊珂雖係上訴人徐德民之妻，惟張俊珂現與徐
        德民分別居住設籍且自任戶長，有戶籍謄本在卷可稽（
        見原審99年度司板簡調507號卷第12頁）；上訴人徐一
        中雖為上訴人徐德民之子，惟其於65年3月24日生於占
        有期間為成年人，且於97年10月27日娶妻，並育有一女
        ，與上訴人徐德民分別設籍，自任戶長，亦有戶籍謄本
        可憑（見原審99年度司板簡調507號卷第13頁），且上
        訴人徐德民自93年9月24日出境後未再入境，除有戶籍
        謄本記載明確（見原審99年度司板簡調507號卷第11頁
        ）外，並經上訴人自承無訛（見本院卷第146頁背面，
        本院100年11月2日言詞辯論筆錄），堪信上訴人張俊珂
        與徐一中係獨立生活，而非以家屬身分，依附於徐德民
        生活，此外，上訴人復未提出其他證據以證明使用系爭
        宿舍係受徐德民指示而占有，應認上訴人張俊珂及徐一
        中非占有輔助人。故被上訴人主張張俊珂、徐一中同屬
        無權占有人，應與徐德民共同負返還不當得利之責任，
        為有理由，上訴人抗辯張俊珂及徐一中為徐德民之占有
        輔助人，被上訴人不得對之請求返還不當得利云云，即
        非可採。
  (三)本件不當得利之請求是否應適用5年短期時效？
     1、按租金之請求權因5年間不行使而消滅，既為民法第126
        條所明定，則凡無法律上之原因，而獲得相當於租金之
        利益，致他人受損害時，如該他人之返還利益請求權，
        已逾租金短期消滅時效之期間，對於相當於已罹於消滅
        時效之租金之利益，即不得依不當得利之法則，請求返
        還，其請求權之時效期間，仍應依前開規定為五年。（
        最高法院49年台上字第1730號判例及65年度第5次民庭
        庭推總會議決定(二)、66年度第7次民庭庭推總會議決
        議(一)、95年度第17次民事庭會議決議）。
     2、被上訴人起訴請求上訴人給付自85年4月11日起至99年9
        月3日止，相當於租金之不當得利3,133,239元等語，雖
        非無據，惟上訴人已提出時效抗辯（見本院卷第21頁，
        上訴理由狀），而本件請求相當於租金之不當得利，依
        前揭法律見解所示，應適用民法第126條之5年短期時效
        。準此，被上訴人僅得請求自99年6月11日起訴之日回
        溯5年內，即自94年6月11日起至99年6月11日止5年間，
        以及自起訴之翌日（99年6月12日）起至交還系爭房屋
        之前一日（99年9月2日）止之不當得利，另被上訴人請
        求自85年4月11日起至94年6月10日期間之不當得利部分
        ，則因罹於時效且上訴人拒絕給付，而不得請求。故
        本件被上訴人得請求不當得利之數額，依據兩造不爭執
        之原判決附表每日占用租金之金額計算，共計1,139,22
        6元（計算式如附表所示）。
七、綜上所述，被上訴人抗辯本件上訴人請求相當於租金之不當
    得利應適用民法第126條之5年短期時效等語，應屬可採，上
    訴人主張適用民法第125條之15年時效為不足採，上訴人其
    餘抗辯則非可採。從而，被上訴人本於不當得利法律關係請
    求上訴人給付在1,139,226元，及其中1,089,669元自起訴狀
    繕本送達之翌日即99年6月29日起，其中新臺幣49,557元自
    原審減縮聲明狀送達之翌日即99年11月20日起，均至清償之
    日止，按年息百分之5計算之利息部分，為有理由，應予准
    許，逾此範圍之請求為無理由，應予駁回。又上開應准許部
    分，原審依被上訴人之請求准以供擔保為條件之假執行，亦
    核無不合，應予准許，被上訴人敗訴部分，其假執行之聲請
    失所附麗應併予駁回。原審就超過上開應准許部分，為上訴
    人敗訴之判決，並為假執行之宣告，自有未洽。上訴意旨就
    此部分指摘原判決不當，求予廢棄改判，為有理由，由本院
    予以廢棄改判如主文第二項所示。至於上開應准許部分，原
    審判命上訴人給付，並為假執行之宣告，核無違誤，上訴意
    旨就此部分，仍執陳詞，指摘原判決不當，求予廢棄改判，
    為無理由，應駁回其上訴。
八、據上論結，本件上訴為一部有理由，一部無理由，依民事訴
    訟法第450條、第449條第1項、第78條、第85條第1項前段，
    判決如主文。
中    華    民    國   100    年    11    月    15    日
                    民事第二庭
                        審判長法  官  吳謙仁
                              法  官  李瓊蔭
                              法  官  張松鈞
正本係照原本作成。
如不服本判決，應於收受送達後20日內向本院提出上訴書狀，其
未表明上訴理由者，應於提出上訴後20日內向本院補提理由書狀
（均須按他造當事人之人數附繕本）上訴時應提出委任律師或具
有律師資格之人之委任狀；委任有律師資格者，另應附具律師資
格證書及釋明委任人與受任人有民事訴訟法第466條之1第1項但
書或第2項（詳附註）所定關係之釋明文書影本。如委任律師提
起上訴者，應一併繳納上訴審裁判費。
中    華    民    國   100    年    11    月    15    日
                              書記官  周淑靜
附註：
民事訴訟法第466條之1（第1項、第2項）：
對於第二審判決上訴，上訴人應委任律師為訴訟代理人。但上訴
人或其他法定代理人具有律師資格者，不在此限。
上訴人之配偶、三親等內之血親、二親等內之姻親，或上訴人為
法人、中央或地方機關時，其所屬專任人員具有律師資格並經法
院認為適當者，亦得為第三審訴訟代理人。
附表：
    ┌────┬────┬───────┬──────┬─────┐
    │占用日期│占用天數│當期申報地價  │每日占用租金│占用租金  │
    ├────┼────┼───────┼──────┼─────┤
    │94.6.11 │        │              │            │          │
    │99.6.11 │1825    │ 18,900       │ 597        │1,089,669 │
    ├────┼────┼───────┼──────┼─────┤
    │99.6.11 │        │              │            │          │
    │起訴日  │        │              │            │          │
    ├────┼────┼───────┼──────┼─────┤
    │99.6.12 │ 83     │ 18,900       │ 597        │49,557    │
    │99.9.6  │        │              │            │          │
    ├────┼────┼───────┼──────┼─────┤
    │99.9.3  │        │              │            │          │
    │點交日  │        │              │            │          │
    ├────┴────┼───────┴──────┴─────┤
    │占用總金額        │1,139,226元                             │
    │                  │                                        │
    ├─────────┴────────────────────┤
    │註1：每日占用租金＝（占用土地面積×申報地價＋房屋評定現值） │
    │                     ×10％÷365                            │
    │                                                            │
    │                                                            │
    └──────────────────────────────┘